臺灣高等法院高雄分院民事判決
111年度勞上易字第166號
上  訴  人  台灣中油股份有限公司

法定代理人  李順欽  
訴訟代理人  周中臣律師
被 上訴 人  鍾增富  
            張百愿  
            張裕宏  
            陸宗琪  
            楊坤淦  
            黃興隆  
            林南宏  
共      同
訴訟代理人  張弘康律師
上列當事人間請求給付退休金差額事件，上訴人對於民國111年5
月20日臺灣橋頭地方法院111年度勞訴字第117號第一審判決提起
上訴，本院於111年8月3日辯論終結，判決如下：
    主  文
上訴駁回。
第二審訴訟費用由上訴人負擔。
    事實及理由
一、被上訴人主張：被上訴人均曾受僱於上訴人，並已分別自附
    表「舊制年資結清轉換日期」欄所示日期與被上訴人結算舊
    制退休金年資，因被上訴人任職期間，皆有參與全天候24小
    時輪班制度，按上訴人各廠區之日班、小夜班、大夜班等3 
    班制或兩班制輪流作業，各班工作性質均相同，僅服勤時間
    不同，上訴人每月依實際輪值大、小夜班員工發給大夜班新
    臺幣（下同）400元、小夜班250元之夜點費，此乃每月固定
    領取常態工作中可得支領之給與，屬經常性給付，並具備勞
    務對價性，屬工資之一部分，應列入平均工計算舊制退休金
    ，惟上訴人未將被上訴人所領之夜點費列入平均工資計算退
    休金，致被上訴人領取之舊制結算退休金分別短少給付如附
    表「應補發退休金」欄所示金額（下稱系爭短少金額），並
    應分別自附表所示之利息起算日（下稱起息日），對被上訴
    人分別負給付遲延之責，自得向上訴人請求給付退休金差額
    本息等情。爰依勞動基準法（下稱勞基法）第55條第1 項、
    第3項、第84條之2、勞工退休金條例（下稱勞退條例）第11
    條、台灣省工廠工人退休規則（89年9月25日廢止，下稱退
    休規則）第9條第1款規定，並聲明：上訴人應分別給付被上
    訴人系爭短少金額，及各自起息日起至清償日止，按週年利
    率5%計算之利息。
二、上訴人則以：上訴人臺灣油礦探勘處員工早在38年1月24日
    即以夜班時間冗長需夜膳以維員工體力，簽准夜間膳食津助
    ；於49年12月13日訂頒臺灣油礦探勘處夜班工作人員發給夜
    點費辦法，嗣改發放定額食物代金給與夜點費，其後夜點費
    金額多次調整，故夜點費係由食物津貼演變而來，金額隨物
    價指數而調整，不因員工本薪高低、工作種類、工作複雜性
    、年資、級職等不同而有異，假日亦不加倍發給，與加班費
    計算不同，不具勞務對價性，亦不具經常性，而係體恤勞工
    於夜間工作而單方制定之恩惠性給與，不應列為工資。又勞
    基法施行細則第10條第9款刪除該「夜點費」理由，係為避
    免事業單位將具有工資性質之給付，以「夜點費」名義發放
    ，以減輕給付責任，使夜點費是否為工資，回歸個案認定，
    惟上訴人早於勞基法頒布施行前即發放夜點費，非為規避給
    付責任方將部分津貼改為夜點費，是夜點費非因員工勞務額
    外付出而發放，屬恩惠性給與，並非工資。再者，上訴人為
    國營事業，受經濟部之監督，又經濟部所屬事業人員退休撫
    卹及資遣辦法（下稱退撫辦法）作業手冊所附「經濟部所屬
    事業機構列入計算平均工資給與項目表」（下稱系爭給與表
    ）未將夜點費列入給與項目，伊自難與被上訴人就夜點費達
    成協議或合意，將之納入工資。又依經濟部國營事業委員會
    函釋夜點費屬福利性措施，被上訴人受僱多年，應明確知悉
    經濟部函釋內容及上訴人工資之計算方式，竟於退休後再為
    主張退休金差額，有違誠信原則等語，資為抗辯。
三、原審判決被上訴人勝訴，並依職權及附條件准、免為執行之
    宣告。上訴人不服，提起上訴，上訴聲明：㈠原判決廢棄。㈡
    被上訴人在第一審之訴駁回。被上訴人答辯聲明：上訴駁回
    。
四、兩造不爭執事項如下：
　㈠被上訴人均受僱於上訴人，並分別於附表「舊制年資結清轉
    換日期」欄所示之日結算舊制年資，被上訴人各於勞基法施
    行前、後之結清舊制年資前3個月、6個月之期間，均分別領
    有上訴人所核發之夜點費，其平均夜點費各如附表「平均夜
    點費」欄所示；被上訴人之退休基數，分別如附表「退休金
    基數」欄所示。
  ㈡上訴人為24小時全天候連續性現場作業之工作型態，其工廠
    作業方式採24小時按早班、小夜班及大夜班之3班輪流作業
    ，各班工作性質相同，僅服勤時間不同，為被上訴人於受僱
    時即已知悉，並為勞動契約之內容。
  ㈢被上訴人受僱期間，上訴人均按其等輪班之輪班班次及時間
    核發夜點費，金額曾經多次調整。於97年1月1 日分別調整
    為400 元、250 元。
  ㈣上訴人核發之夜點費，係針對勞動契約存續中有輪值大、小
    夜班之工作人員為給與，勞工按日或按月工作持續到一定時
    點，即固定可預期獲得一定之金額，不因作業種類而有差別
    ，僅總金額因輪值天數而有差異。
  ㈤上訴人之前發給被上訴人之退休金，未將夜點費計入被上訴
    人之平均工資。若認夜點費應計入平均工資，則上訴人分別
    短少發給被上訴人如如附表之系爭短少金額，及自起息日起
    算之法定遲延利息。
五、兩造爭執事項為：㈠夜點費是否係勞基法第2條第3款所規定
    之工資？應否列入平均工資以計算退休金？㈡上訴人得否請
    求上訴人補發如附表之系爭短少金額及自起息日起之法定遲
    延利息？茲分述如下：
  ㈠夜點費是否係勞基法第2條第3款所規定之工資？應否列入平
     均工資以計算退休金？
  ⒈按工資係勞工因工作而獲得之報酬，包括工資、薪金及按計
    時、計日、計月、計件以現金或實物等方式給付之獎金、津
    貼及其他任何名義經常性給與均屬之，勞基法第2條第3款定
    有明文。次按工資，應屬「勞務之對價」及「經常性之給與
    」，至於其給付名稱為何，現金或實物，則非所問。又所謂
    經常性之給與，係指在一般情形下，經常可以領得之給付即
    屬之，舉凡某種給與係屬工作上之報酬，在制度上具經常性
    者，均得列入平均工資以計算退休金；而所謂對價性，則著
    重於勞方所付出之勞力與資方之給付是否有對價平衡關係，
    是以系爭夜點費是否為工資之一部分，自應以系爭夜點費是
    否為勞工給付勞務之對價，且屬經常性給與為判斷依據。
  ⒉經查，上訴人之作業方式為24小時全天候開工，採固定之三
    班輪值制，各班工作性質相同，僅服勤時間不同，上訴人按
    實際值勤員工輪值發給之大夜班400元、小夜班250元夜點費
    ，為兩造所不爭執，且佐以被上訴人每月雖因值班天數多寡
    而致領取之夜點費有所消長，惟多數月份均大約額外領取數
    千餘元，差異尚微一情，有兩造不爭執真正之附表平均夜點
    費欄所示可稽，顯見被上訴人在職期間輪值大、小夜班已具
    有常態性，與為因應臨時性之業務需求，偶而為之者有間。
    是以夜點費既在特定工作條件下，形成固定常態工作中可取
    得之給與，制度上具有經常性，且為實際輪值夜班之勞工所
    獨有，以勞工輪值工時為計算基準，與勞工提供勞務有密切
    關連性，具有勞務對價性。則被上訴人因輪值夜班而領取之
    夜點費，應符合勞務對價性及經常性給與之要件，依勞基法
    第2條第3款規定，應屬於工資之性質，為工資之一部分。其
    次，夜間工作因違反人體正常生理時鐘運作，將導致勞工作
    息不正常、疲倦程度增加，進而影響勞工家庭生活、人身安
    全，屬危險工時，乃屬於眾所周知之事實，且勞工通常亦不
    願意在此時段服勤。然就雇主而言，如能採取日夜輪班制作
    業，亦有助於其充分利用既有設備及產能而獲得較多利益。
    則相較於日班勞工，雇主對實際輪值夜班之勞工，支出較高
    之薪資，始為衡平。是就工作內容相同之日班、小夜班即中
    班、大夜班勞工，給與不同之工資，應屬合理，不因上訴人
    對員工採平均輪值夜班及薪資採單一薪俸制，即變更夜點費
    具有工資之性質。是上訴人以員工採單一薪俸制，員工係平
    均輪值日、夜班，非由某些員工固定日班、固定夜班，而需
    特別給予夜班較高薪資云云，遽謂夜點費並非工資，自無足
    採。
  ⒊上訴人雖辯稱：依夜點費發放沿革，係體恤值夜班員工之辛
    勞，自食物津貼演變為代金給付而來，金額隨物價指數而調
    整，不因員工本薪高低、工作種類、工作複雜性、年資、級
    職等不同而有異，假日亦不加倍發給，與加班費計算不同，
    不具勞務對價性，亦不具經常性，非屬工資，而係體恤勞工
    於夜間工作而單方制定之恩惠性給與云云。惟查，勞基法第
    2條第3款就工資所為定義，只須符合勞工因工作而獲得之報
    酬，以現金或實物等方式之經常性給予均屬之，上訴人給付
    內容之變動，並不影響係屬勞工於夜間工作報償之性質；縱
    使夜點費之沿革係由食物津貼、實物給與之方式改為現金而
    來，然兩造於成立勞動契約時，就被上訴人而言，認知其若
    輪值大、小夜班，即可領取此夜點費，上訴人亦明確認知在
    被上訴人提供大、小夜班之勞務時，即有給付義務，雙方就
    此給付應已有共識及合意。再就工資之給付，一般而言，雖
    可能因工作性質、學歷、經驗、年資或職級等因素而有差別
    ，但就工資結構而言，就某類不具有區別實益之項目，仍得
    為相同數額之給付，如伙食津貼及交通津貼等，自難僅以夜
    點費之給付與學經歷、技能、職級、勞心、勞力度等無關，
    或夜點費發放係自點心實物之給而改為代金，即逕認係屬恩
    惠性給與，不具勞務對價性。故上訴人上開所辯，自無足採
    。
　⒋上訴人復辯稱：勞基法施行細則第10條第9款刪除該「夜點費
    」，係為避免事業單位將具有工資性質之給付，以「夜點費
    」名義發放，故回歸個案認定夜點費之性質，惟上訴人早於
    勞基法頒布施行前即發放夜點費，非為規避給付責任方改為
    夜點費，是夜點費係恩惠性給與，並非工資，且上訴人為國
    營事業，受經濟部之監督，又系爭給與表未將夜點費列入給
    與項目，伊自難與被上訴人就夜點費達成協議或合意，將之
    納入工資，經濟部函釋夜點費屬福利性措施，被上訴人應明
    確知悉函釋內容及上訴人工資之計算方式，竟於退休後再為
    主張退休金差額，有違誠信原則云云。然查，上開修正刪除
    夜點費之理由係為避免雇主巧立名目，規避將該給付列入平
    均工資計算，應依個案認定是否屬於工資。而本院認定夜點
    費之發放，該當勞務對價性及經常性給與之要件，應屬工資
    之一部分，如前所述，自不因上訴人在修正前即開始發放夜
    點費即影響其屬工資之認定。再者，勞基法係國家為實現憲
    法保護勞工之基本國策所制定之法律，其所定勞動條件為最
    低標準，此觀之該法第1條規定即明，是國營事業管理法（
    下稱國管法）及退撫辦法等法規及系爭給與表，自不得低於
    勞基法所定勞動條件，若有所牴觸時，應依勞基法規定為據
    ，而上訴人未將夜點費列入計算平均工資，低於勞基法規定
    ，自有礙勞工權益，尚不得因前開國管法等規定，而將同屬
    工資性質之夜點費排除於平均工資外，亦不得因上訴人屬國
    營事業單位，即可推認勞工已同意捨棄將夜點費列入平均工
    資範圍，不得再為本件之請求。再者，夜點費是否屬於工資
    之一部分，本屬法院應依職權個案判斷事項，上訴人所提之
    行政機關函釋或其他民事事件判決等，僅具有參考性質，並
    無拘束本院之效力，本院仍應本於勞基法規定，依具體個案
    認定之，尚難以上訴人所提之函釋、判決及國管法等法規規
    定，為其有利認定，故上訴人此部分抗辯，亦無足採。
　⒌綜上，夜點費屬工資之一部分，自應納入平均工資計算退休
    金。從而，被上訴人主張夜點費屬於勞基法規定之工資，應
    列入平均工資以計算退休金乙節，即屬有據。
  ㈡被上訴人請求上訴人補發如附表之系爭短少金額及自起息日
    起之法定遲延利息，是否有據？
  ⒈按勞退條例施行前已適用勞動基準法之勞工，於施行後，仍
    服務於同一事業單位而選擇適用本條例之退休金制度者，其
    適用本條例前之工作年資，應予保留；保留之工作年資，於
    勞動契約存續期間，勞雇雙方約定以不低於勞基法第55條及
    第84條之2規定之給與標準結清者，從其約定，為勞退條例
    第11條第1項、第3項所明定。次按勞工退休金之給與標準如
    下：一、按其工作年資，每滿1年給與兩個基數。但超過15
    年之工作年資，每滿1年給與1個基數，最高總數以45個基數
    為限。未滿半年者以半年計；滿半年者以1年計。前項第1款
    退休金基數之標準，係指核准退休時1個月平均工資。第1項
    所定退休金，雇主應於勞工退休之日起30日內給付；勞工工
    作年資自受僱之日起算，適用本法前之工作年資，其資遣費
    及退休金給與標準，依其當時應適用之法令規定計算；當時
    無法令可資適用者，依各該事業單位自訂之規定或勞雇雙方
    之協商計算之。適用本法後之工作年資，其資遣費及退休金
    給與標準，依第17條及第55條規定計算，勞基法第55條第1
    項第1款、第2項、第3項、第84條之2分別定有明文。再按工
    人退休金之給與規定如左：一、依第5條規定自願退休之工
    人及依第6條規定命令退休之工人，工作年資滿15年者，應
    由工廠給與30個基數之退休金，工作年資超過15年者，每逾
    1年增給半個基數之退休金，其賸餘年資滿半年者以1年計算
    ，未滿半年者不計。合計最高以35個基數為限；退休金基數
    之計算方式如左：一、按月支薪者，以核准退休前3個月平
    均工資所得為準，退休規則第9條第1款及第10條第1項第1款
    分別定有明文。
  ⒉經查，夜點費係屬工資之一部分，應納入平均工資計算退休
    金乙節，如前所述。其次，夜點費如應計入平均工資，則被
    上訴人各得領取之退休金差額即為系爭短少金額，及各自起
    息日起至清償日止，按週年利率5%計算之利息乙節，為兩造
    所不爭執，則被上訴人依前開規定，請求上訴人分別給付上
    開金額及利息，均屬有據。
六、綜上所述，被上訴人依勞基法第55條第1項第1款、第3項、
    第84條之2、退休規則第9條第1款等規定，請求上訴人給付
    系爭短少金額及加計自起息日起至清償日止，按週年利率5%
    計算之利息，為有理由，應予准許。原審判決上訴人敗訴，
    並依職權宣告假執行及附條件免為假執行之宣告，於法並無
    不合，上訴意旨指摘原審判決不當，求予廢棄改判，為無理
    由，應駁回其上訴。本件事證已臻明確，兩造其餘攻擊防禦
    及舉證，經審酌後認並不影響判決結果，爰不一一贅論，附
    此敘明。
七、據上論結，本件上訴為無理由，依民事訴訟法第449 條第1 
    項、第78條，判決如主文。
中　　華　　民　　國　　111 　年　　8 　　月　　31　　日
                            勞動法庭
                                審判長法  官  黃國川
                                      法  官  何佩陵  
                                      法  官  楊淑珍
以上正本證明與原本無異。
本件不得上訴。
中　　華　　民　　國　　111 　年　　8 　　月　　31　　日
                                      書記官  李宜錚
附表：
編號 姓名 舊制年資結清轉換日期 退休金基數（個）  平均夜點費（新臺幣）  應補發退休金 （新臺幣） 利息起算日  1   鍾增富 109年7月1日 勞基法施行前 2.83333 結清前3個月 5,366.6667元 228,011元 109年8月1日    勞基法施行後 39.16667 結清前6個月 5,433.3333元    2   張百愿 109年7月1日 勞基法施行前 4 結清前3個月 5,200元 206,646元 109年8月1日    勞基法施行後 36.5 結清前6個月 5,091.6667元    3   張裕宏 109年7月1日 勞基法施行前 4 結清前3個月 5,466.6667元 215,013元 109年8月1日    勞基法施行後 36.5 結清前6個月 5,291.6667元    4   陸宗琪 109年7月1日 勞基法施行前 4 結清前3個月 5,650元 223,600元 109年8月1日    勞基法施行後 36 結清前6個月 5,583.3333元    5   楊坤淦 109年7月1日 勞基法施行前 6 結清前3個月 5,333.3333元 212,125元 109年8月1日    勞基法施行後 33 結清前6個月 5,458.3333元    6   黃興隆 109年7月1日 勞基法施行前 1.83333 結清前3個月 5,516.6667元 207,825元 109年8月1日    勞基法施行後 36.16667 結清前6個月 5,466.6667元    7 林南宏 109年7月1日 勞基法施行前 0 結清前3個月 5,283.3333元 196,796元 109年8月1日    勞基法施行後 36.5 結清前6個月 5,391.6667元